【裁判字號】    97,消債更,1409
【裁判日期】    971126
【裁判案由】    聲請更生程序
【裁判全文】
臺灣高雄地方法院民事裁定          97年度消債更字第1409號
聲  請  人  甲○○
代  理  人  李育任律師
上列當事人因消費者債務清理條例事件聲請更生，本院裁定如下
：
    主  文
聲請駁回。
聲請費用由聲請人負擔。
    理  由
一、聲請意旨略以：聲請人積欠高雄銀行、合作金庫、國泰世華
    銀行、兆豐銀行、花旗銀行、荷蘭銀行、美國運通銀行、渣
    打銀行、上海匯豐銀行、遠東銀行、萬泰銀行、台新銀行債
    務，合計達新台幣（下同）4,750,648 元，而有不能清償債
    務情事，並於民國95年6 月提出債權人清冊，以書面向全體
    無擔保債權銀行請求共同協商債務清償方案，經協商成立，
    於95年9 月8 日約定聲請人應自95年6 月起，分80期，依年
    利率0%計息，於每月10日繳納35,157元，以攤還欠款。惟聲
    請人於協商成立時，每月收入僅33,000元，該協商條件顯逾
    聲請人之還款能力，而有不公平情事，聲請人於協商成立後
    ，雖在前夫吳炯志之資助下，仍勉為清償18期協商款，然吳
    炯志自96年12月起即因個人經濟問題，無法繼續資助聲請人
    ，聲請人始自96年12月起未再按期繳納協商款，實有不可歸
    責於己，致履行協商顯有困難之情事存在，且聲請人無擔保
    或無優先權之債務總額未逾1,200 萬元，復未經法院裁定開
    始清算程序或宣告破產，爰依法聲請更生等情。
二、按債務人與金融機構協商成立者，不得聲請更生或清算，但
    因不可歸責於己之事由，致履行顯有重大困難者，不在此限
    ；本條例施行前，債務人依金融主管機關協調成立之中華民
    國銀行公會會員辦理消費金融案件無擔保債務協商機制與金
    融機構成立之協商，準用前項之規定，消費者債務清理條例
    （下稱消債條例）第151 條第5 項、第6 項分別定有明文。
    衡諸債之關係係以當事人間之信賴關係為基礎，為社會經濟
    組織之重要支柱，故當事人於以法律行為追求自己之利益之
    際，亦應顧及對方之利益，並考量債權債務在社會上之作用
    ，本於誠實及信用之原則，行使債權及履行債務。是對於已
    陷入經濟上困境之消費者，若任其於惡性循環之債務窘境中
    自生自滅，將衍生嚴重之社會問題，難以維持安定之社會經
    濟秩序，故為兼顧債權人、債務人雙方之利益，對陷於經濟
    上困境之消費者，乃允其於消費者債務清理條例施行後，得
    選擇以重建型之更生程序或清算型之清算程序清理其債務，
    藉以妥適調整債務人與債權人及其他利害關係人間之權利義
    務關係，保障債權人獲得公平受償，並謀求消費者經濟生活
    之重建復甦機會。惟對於已與金融機構協商成立，或於本條
    例施行前，已依金融主管機關協調成立之中華民國銀行公會
    會員辦理消費金融案件無擔保債務協商機制與金融機構成立
    協商之債務人，若非因不可歸責於己之事由，致履行顯有重
    大困難，僅係為圖謀減免債務，而不為債務之履行，自有違
    債權契約為誠信契約之本旨，故依消債條例第151 條第6 項
    準用同條第5 項前段之規定，不得聲請更生或清算，始能避
    免肇致道德危險。次按債務清償方案成立後，應由債務人按
    其條件履行，如因事後發生情事變更，在清償期間收入或收
    益不如預期，致該方案履行困難甚或履行不能，因不可歸責
    於己，始能准許債務人聲請更生或清算，以避免債務人任意
    毀諾已成立之協商，濫用更生或清算之裁判上債務清理程序
    。從而所謂「不可歸責於己之事由」，應係指客觀上聲請人
    之支出增多，或收入、收益減少，非其成立協商時所能預期
    ，諸如物價上漲而成本增加、家屬患病等以致支出增加，或
    因病無法工作、僱佣之公司倒閉或裁員、失業、減薪等以致
    收入減少，均屬之。
三、聲請人於95年6 月間提出債權人清冊，以書面向全體無擔保
    債權銀行請求共同協商債務清償方案，並於95年9 月8 日成
    立協商，約定聲請人應自95年6 月起，分80期，依年利率0%
    計息，於每月10日繳納35,157元，惟其於繳納18期協商款後
    ，自96年12月起即未依約繳款，經銀行認定毀諾等情，有協
    議書、無擔保債務還款計畫、還款明細表為憑（見本院卷第
    76頁、第77 頁、第86頁） ，應認真實。
四、經查：
  (一)依95年度綜合所得稅各類所得資料清單記載，聲請人於95年
    度在小人漍文理補習班任教之收入為197,000 元（相當於每
    月收入16,417元，元以下四捨五入，見本院卷第37頁），惟
    聲請人95年間在小人漍文理補習班任教之實際薪資所得為41
    ,500 元 （見本院卷第80頁、第81至82頁），其於95 年 間
    亦有兼職家教收入21,600元，則據聲請人自承在卷，並有收
    入證明切結書、薪資條可憑（見本院卷第70頁、第80頁、第
    81至82頁），足見聲請人95年間並非以其實際所得63,100元
    （即41,500+21,600 ＝63,100）申報稅捐，尚不得逕依綜合
    所得稅各類所得資料清單所載平均每月16,417元之報稅所得
    ，作為認定聲請人還款能力之依據，先此敘明。
  (二)聲請人主張其於97年1 月至8 月間在小人漍文理補習班任職
    之收入合計117,24 0元（平均每月收入為14,655元），其於
    97年1 月至8 月止之家教收入合計127,200 元（平均每月家
    教收入為15,900元）等語，並提出小人漍文理補習班97年度
    支付薪資表、家教費簽收單為憑（見本院卷第40頁、第41至
    43頁），亦即聲請人自97年1 月起至8 月止之平均月收入僅
    30,555元（即14,655+15,900 ＝30,555），而有收入減少情
    事，惟聲請人在小人漍文理補習班之所得收入既非僅該補習
    班用以申報稅捐之數額，其家教收入所得亦未申報稅捐，已
    如前述，聲請人復未能舉證證明其於97年間有何非可歸責於
    己，致遭小人漍文理補習班減薪，或喪失家教收入等情事存
    在，自難僅憑聲請人之片面主張遽認聲請人於97年間有何收
    入短減情事，聲請人前開主張尚難採信。
五、聲請人另主張本件協商條件已逾其還款能力，而有不公平情
    事等語。但查：
  (一)聲請人已於95年7 月10日與配偶吳炯志離婚，復未生育子女
    ，其為維持自己生活每月所須支出之生活費為5, 000元，業
    據聲請人陳報在卷（見本院卷第18頁），核其實際支出之生
    活費用已低於內政部公告95年度高雄市每人每月之最低生活
    費用10,072元，聲請人每月所支出之生活費5,000 元均屬必
    要費用，應堪認定。
  (二)又聲請人主張須按月支付購入高雄市○○區○○路164 號13
    樓房地之貸款23,000元（見本院卷第18頁、第73頁），惟聲
    請人已於94年6 月23日將上開房地贈與吳炯志，再以寄居身
    分設籍上址，有土地及建物登記謄本、戶籍謄本各1 份在卷
    可稽（見本院卷第57頁、第59頁、第52頁），上開房地已非
    聲請人之自有住宅，縱上開房地現供聲請人前夫吳炯志及吳
    炯志之父母居住，然而聲請人與吳炯志離婚後對吳炯志及其
    父母並無民法上之扶養義務存在，亦難認上開房地貸款係屬
    聲請人每月所須支出之必要費用。
  (三)從而，聲請人於95年協商成立後，每月所支出之必要費用僅
    5,000 元，以其95年度之每月實際所得63,100元扣除必要生
    活費用5,000 元及協商款35,157元後，尚有餘款22,943元，
    聲請人名下復有宏遠證券股份有限公司之投資1 筆可供運用
    ，有財產歸屬資料清單可憑（見本院卷第39頁），聲請人無
    須他人資助，即有能力履行協商條件，聲請人謂其尚須接受
    前夫吳炯志資助，始得以還款云云，難予採信，尚難認本件
    協商成立時，有何協商條件逾越聲請人還款能力之不公平情
    事存在。
六、綜上，聲請人未能舉證證明有何不公平協商，或不可歸責於
    己，致履行協商顯有重大困難之情事存在，揆諸首揭規定及
    說明，其聲請即屬聲請更生之要件不備，應予駁回。
七、依消費者債務清理條例第8 條前段、第15條、民事訴訟法第
    95 條 、第78條，裁定如主文。
中    華    民    國    97    年    11    月    26    日
                  民事第六庭  法    官  賴文姍
上為正本係照原本作成
如不服本裁定，應於裁定送達後10日內，以書狀向本院提出抗告
，並繳納抗告費新臺幣1,000 元。
中    華    民    國    97    年    11    月    26    日
                              書 記 官  林秀珍


司法院資訊處製作；財團法人民間司法改革基金會備份。
